【裁判字號】    99,消債清,71
【裁判日期】    990531
【裁判案由】    聲請清算程序
【裁判全文】
臺灣高雄地方法院民事裁定            99年度消債清字第71號
聲  請  人  甲○○
上列當事人因消費者債務清理事件聲請清算，本院裁定如下：
    主  文
聲請人甲○○自中華民國九十九年五月三十一日十七時起開始清
算程序。
命司法事務官進行本件清算程序。
    理  由
ㄧ、聲請人於民國98年10月28日具狀聲請更生，經本院以98年度
    審消債更字第992 號裁定命其補正說明「如准予更生，扣除
    聲請人所述必要生活費用後，其更生方案之每期清償數額為
    若干。」，聲請人遂於同年11月13日具狀向本院陳報說明曰
    每期僅能清償新臺幣（下同）3,000 元（本院卷第44頁、第
    51頁參照）。若以此數額計算，縱聲請人更生方案之履行期
    定為8 年，清償總額亦僅得288,000 元，清償成數按更生聲
    請狀附債權人清冊所載債權總額6,202,468 元計算，僅4.6%
    【計算式：288000/0000000=0.0464 小數點第四位四捨五入
    】，實屬甚低，故本院再發函請聲請人陳明「可符合免責條
    款之更生方案及財源證明，如無法提出，應陳明是否轉成清
    算程序。」，而聲請人於99年1 月15日具狀陳報「聲請人至
    目前為止，仍然沒有收入，實在沒有償還能力，況且還有三
    名年幼子女須扶養，前夫亦因案在押，無能力給付分文贍養
    費。」，並曰「懇請  鈞院准予轉成清算程序。」（本院卷
    第119 頁、第122 頁參照），核其所為，係屬撤回更生之聲
    請同時另提出清算之聲請，為免聲請人重複聲請之勞費，本
    院始將聲請人聲請更生事件改分為聲請清算事件處理，合先
    敘明。（本院卷125 頁參照）。
二、聲請意旨略以：聲請人前因前夫拖累、盜刷卡，又以債養債
    、替前夫還債，復又購屋，以致信用擴張，負有巨額債務。
    聲請人目前失業復又獨力扶養三未成年子女，經濟狀況不佳
    ，端賴政府救濟，經向最大債權銀行即台灣土地銀行股份有
    限公司（下稱土地銀行）申請前置協商，因聲請人無法負擔
    任何還款條件致協商不成立，爰依法提出清算聲請。
三、按「為使負債務之消費者得依本條例所定程序清理其債務，
    以調整其與債權人及其他利害關係人之權利義務關係，保障
    債權人之公平受償，謀求消費者經濟生活之更生及社會經濟
    之健全發展，特制定本條例。」、「債務人不能清償債務或
    有不能清償之虞者，得依本條例所定更生或清算程序，清理
    其債務」、「債務人對於金融機構因消費借貸、自用住宅借
    款、信用卡或現金卡契約而負債務，在聲請更生或清算前，
    應提出債權人清冊，以書面向最大債權金融機構請求協商債
    務清償方案，並表明共同協商之意旨。」，消費者債務清理
    條例（下稱本條例）第1 條、第3 條、第151 條第1 項分別
    定有明文。是本條例之立法，其中心思想乃認陷於經濟上困
    境之消費者若任其於惡性循環之債務窘境中自生自滅，其終
    將衍生嚴重之社會問題，致難以維持安定之社會經濟秩序，
    故有予之分別情形依更生或清算之程序清理其債務之必要，
    藉以妥適調整其與各相關債權人等間之權利義務關係，以謀
    求消費者經濟生活之更生機會，從而健全社會經濟發展。惟
    私法上之債之關係，係以當事人間之信賴關係為基礎，為社
    會經濟組織之重要支柱。當事人於以法律行為追求自己之利
    益之際，亦應顧及對方之利益，並考量債權債務在社會上之
    作用，本於誠實及信用之原則，行使其債權及履行其債務。
    故債務人之消費者欲以上開條例為其所負義務之調整者，自
    應本於誠信原則之本旨，僅在其不能清償債務或有不能清償
    之虞而使其陷於經濟上之困境時始得准許之，以避免其藉此
    善意之立法而惡意圖謀減免債務，致使社會陷於道德之危險
    ，並因此使信用緊縮而造成社會經濟之動盪。
三、經查：
（ㄧ）聲請人於聲請時提出之債權人清冊記載，債務總額為6,20
      2,468 元，與財團法人金融聯合徵信中心信用報告所記載
      7,382,862 元不符，經本院命補正後，雖提出更正後之債
      權人清冊，惟仍遺漏翊豐資產管理股份有限公司、長鑫資
      產管理股份有限公司等債權人（本院卷第6 至7 頁、第44
      頁反面、第69至70頁反面、第94頁參照），是知聲請人所
      負債務之實際數額應高於7,382,862 元，為期明確，爰先
      以此數為據審酌。
（二）聲請人於98年9 月22日與土地銀行進行前置協商面談時表
      示已失業42個月，此情參以聲請人勞工保險被保險人投保
      資料表及財政部高雄市國稅局綜合所得稅各類所得資料清
      單所示聲請人95至97年度全年所得為3,785 元、93,423元
      、0 元，堪信屬實（本院卷第10頁、第17頁、第103 頁、
      第20至21頁參照）。本院審酌聲請人現年36歲，雖須照護
      三名未成年子女，對其覓職或有影響，亦與完全喪失勞動
      能力者有間，故仍應以法定基本工資17,820元定其每月清
      償能力，方為允當。
（三）聲請人復表示其每月必要支出為17,060元，而每月扶養三
      名未成年子女之數額則為4,500 元（本院卷第4 至5 頁參
      照），惟聲請人並未提出全部開銷憑證，尚難遽認其主張
      為真，揆諸本條例之立法目的既在於妥適調整債務人與相
      關債權人間之權利義務關係，使債務人得以在維持符合人
      性尊嚴之最基本生活條件下，本於誠信原則盡其最誠摯努
      力清償債務，則債務人與依法應受其扶養之人之必要生活
      費用亦應本此原則以定之。查內政部公告之99年度高雄市
      最低生活費用為每人每月11,309元，此係內政部依據社會
      救助法第4 條規定所制訂之標準，應屬可採，聲請人與依
      法應受其扶養之人之必要生活費用當依此計算為是。其次
      ，據聲請人與前配偶離婚協議書記載，至子女成年前，前
      配偶須每月給付子女教育費及生活費50,000元（本院卷第
      54頁參照），惟查聲請人前配偶名下僅有已無價值之汽車
      ㄧ部，96及97年均無所得資料（本院卷第81至82頁參照）
      ，經濟狀況不佳，顯難依約給付，是聲請人主張前配偶自
      協議離婚後未曾依約給付分文乙情（本院卷第51頁參照）
      ，核應屬實，則聲請人與前配偶經濟能力既大致相若，對
      三名未成年子女之扶養義務應各為二分之一，則聲請人每
      月扶養三名未成年子女之費用應以16,964元為度【計算式
      ：(11309x3)/2=16963.5 小數點以下四捨五入】，聲請人
      主張每月支出之扶養費用4,500 元尚未逾此數額，應屬可
      採。據此，聲請人自己每月必要生活費用及扶養三名未成
      年子女費用之數額應為15,809元【計算式：11309+4500=
      15809 】，聲請人之主張，逾此數額部分，即難認合理，
      不應准許。
（四）綜上，聲請人每月清償能力之數額當為1,471 元【計算式
      ：00000-00000=1471】，與其所負債務總額7,382,862 元
      相較，債務總額為其每月可清償數額之5,000 餘倍，顯見
      聲請人難有清償完竣之可能，是知確已有本條例第3 條所
      定「不能清償債務」之情。
四、據上論結，本件復查無聲請人有本條例第6 條第3 項、第8
    條或第82條第2 項所定駁回清算聲請之事由存在，則聲請人
    清算之聲請，依法應予准許。
五、依消費者債務清理條例第11條第1項、第83條第1項、第16條
    第1項，裁定如主文。
中    華    民    國    99    年    5     月    31    日
              民事第四庭    法      官  陳樹村
正本係照原本作成。
本裁定不得抗告。
本裁定已於99年5月31日下午5時公告。
中    華    民    國    99    年    5     月    31    日
                            書  記  官  葉姿敏

司法院資訊處製作；財團法人民間司法改革基金會備份。
